【裁判字號】    89,家訴,8
【裁判日期】    890922
【裁判案由】    塗銷分別共有繼承登記
【裁判全文】
臺灣嘉義地方法院民事判決  八十九年度家訴字第八號
    原      告  壬○○
                辛○○
    右二人共同
    訴訟代理人  張巧妍  律師
    複代理人    林崑地  律師
    被      告  甲○○○    住台北縣三重市○○○街一三八號
    訴訟代理人  何永福  律師
    複代理人    黃文力  律師
                癸○○      住.
    被      告  丙○○      住台北市○○區○○街四十二號
                戊○○      住.
                己○○      住.
                庚○○      住.
                乙○○      住.
                丁○○      住台北市士林區○○○路○段一六三巷四十八號四樓
右當事人間請求塗銷分別共有繼承登記事件，本院判決如左：
    主    文
原告先位之訴駁回。
確認原告對於附表所示被繼承人張劉爾之遺產有十八分之一特留分權利存在。
被告等應將其在附表所示兩筆土地之應有部分中各一二六分之一辦理所有權移轉登記
予原告壬○○及各一二六分之一辦理所有權移轉登記予原告辛○○。
訴訟費用由被告負擔二分之一，餘由原告負擔。
    事    實
甲、原告方面：
  一、聲明：
  （一）先位聲明
    １、被告等應就坐落如附表所示之土地，嘉義縣大林地政事務所於民國（下同）
        八十九年四月二十八日所為權利範圍被告等各為七分之一之分別共有繼承登
        記予以塗銷。
  （二）備位聲明
    １、確認原告對於附表所示張劉爾之遺產有十八分之一特留分權利存在。
    ２、被告等應將其在附表所示兩筆土地之應有部分各七分之一之其中各一二六分
        之一辦理所有權移轉登記予原告壬○○及其中各一二六分之一辦理所有權移
        轉登記予原告辛○○。
  二、陳述：
  （一）先位聲明部分
    １、坐落如附表所示之土地兩筆，原均係張劉爾所有，張劉爾於八十七年八月一
        日死亡，兩造均為其子女，為張劉爾之合法繼承人，依法共同繼承張劉爾之
        遺產即上開兩筆土地為公同共有。
    ２、惟被告等竟於八十九年四月間，共間委任訴外人鄭金安為代理人持張劉爾名
        義之遺囑，至嘉義縣大林地政事務所辦理前開二筆土地之繼承登記，為被告
        等分別共有應有部分各七分之一，已於同年月二十八日辦畢登記，有該二筆
        土地之土地登記簿謄本可稽。然張劉爾於八十七年七月二十八日（張劉爾去
        世之四日前）在加護病房急救，竟能在該醫院會客室作成代筆遺囑，載明系
        爭土地分成七份，由七個女兒平均繼承云云，顯係偽造的，並非事實，原告
        予以否認。
    ３、兩造之母張劉爾因賢臟衰竭洗腎嚴重，而於八十七年八月一日逝世之七日前
        送進台北市「振興醫院」（在台北榮總醫院之斜對面）之加護病房觀察，呼
        吸及吃東西都是靠插管為之，因此張劉爾在加護病房已無法講話，處於彌留
        狀態，不可能口述遺囑及認可，惟被告等竟依據該偽造之張劉爾之遺囑辦理
        上開二筆土地之繼承登記分別共有各七分之一，顯屬侵害原告等之因繼承所
        取得之財產權益，業已構成共同侵權行為。
    ４、又上開張劉爾名義之「遺囑」係私文書，其真正，原告予以否認，則被告等
        自應就系爭遺囑之真正負舉證責任。尤其系爭遺囑之末頁，所載立遺囑人下
        面之指印，是否被繼承人張劉爾所有指紋，「見證人」林二、羅達章等二人
        是否在現場，均有可疑，凡此與代筆遺囑之效力要件有關，請求法院查明其
        真相。在未證實系爭遺囑為真正而有效之前，原告對於該指印及見證人林二
        、羅達章見證之真正，予以否認。
    ５、又按私有農地所有權之移轉，其承受人以能自耕者為限，違反前項規定者，
        其所有權之移轉無效，八十九年一月二十六日修正前之土地法第一、二項定
        有明文。故約定出賣私有農地與無自耕能力人之買賣契約，除有民法第二百
        四十六條第一項但書及第二項之情形外，依同條第一項前段規定，其契約應
        屬無效（參照最高法院六十六年台上第二六五五號判例）。契約所約定之給
        付能否給付，應以契約成立時決之。若斯時所約定之給付已屬不能，縱嗣後
        該不能之情形得以除去，亦不得謂契約非以不能給付為標的。系爭土地買賣
        契約成立時之土地法第三十條，規定私有農地所有權之移轉，其承受人以承
        受後能自耕者為限。然上訴人於該買賣契約成立時並無自耕能力，且未約
        定移轉於具有自耕能力之第三人，依前說明，即不得以上訴人或其所指定之
        登記名義人，承受後即移轉所有權登記時取得自耕能力，而謂該契約並非以
        不能給付為標的（參照最高法院八十六年台上第五０七號判例）。私有農地
        所有權之移轉，其承受人以承受後能自耕者為限，修正前土地法第三十條定
        有明文此項規定，於當事人間以贈與為原因聲請辦理農地所有權移轉登記
        之場合亦有其適用（參照最高法院六十六年台上第二一八九號判例）。
    ６、又無效之行為在法律行為當時即已確定不生效力，與得撤銷之行為須經撤銷
        權人之撤銷始失其效力者，顯不相同（參照最高法院三十二年台上第六七一
        號判例）。無效之行為在法律行為當時已確定不生效力，即不得依據此項行
        為主張取得任何權利（參照最高法院三十三年上第五０六號判例）。遺贈無
        效時，其遺贈之財產仍屬於遺產，民法第一千二百零八條定有明文。
    ７、退一步言，假定上開張劉爾名義之遺囑係真實，被繼承人張劉爾確於八十七
        年七月二十八日即八十七年八月一日去世之四天前，將系爭二筆地遺贈予被
        告等七人者，惟被告等七人均已出嫁住於台北市，無自耕能力而不能自耕系
        爭農地，基於前開諸判例意旨，被繼承人張劉爾之遺贈自屬無效，而仍屬於
        遺產，由兩造繼承為公同共有。至於，土地法第三十條雖於八十九年二月二
        日總統令刪除，惟被繼承人張劉爾既已於八十七年八月一日死亡，其遺贈自
        應適用當時有效之土地法第三十條規定，而不生效力，即不能因嗣後該法經
        修正而刪除，使之復活成為有效，併予敘明。
    ８、又依八十九年二月二日前之土地法第三十條之一規定，農地繼承人部分不能
        自耕者，於遺產分割時，應將農分歸能自耕者繼承之，其不能按應繼分割者
        ，依協議補償之。兩造分割張劉爾之遺產系爭兩筆農地時，被告等七人既均
        無自耕能力而不能自耕系爭農地，因此不能承受分得系爭土地，祗能按應有
        部分計算之價值分取現金，而系爭兩筆農地全部應分配予有自耕能力之繼承
        人之原告等二人，則本件被告等七人依無效之遺贈為原因所為之分別共有各
        七分之一之繼承登記，亦失所附麗，併侵害原告等之因繼承所取得之權利，
        為此，原告等依法訴請被告等應將上開二筆土地，嘉義縣大林地政事務所於
        民國八十九年四月二十八日所為權利範圍被告等各為七分之一之分別共有繼
        承登記，予以塗銷。
  （二）備位聲明部分
    １、如先位聲明無理由者，查附表所示兩筆土地於被繼承人張劉爾去世後，應由
        本件兩造共同繼承，已如上述。惟被告等已於本年四月二十八日持被繼承人
        張劉爾之遺囑辦畢繼承登記為被告等七人各有應有部分七分之一。惟依民法
        第一千一百八十七條所定之遺囑處分財產行為，應受關於特留分規定之限制
        。而直系卑親屬之特留分為其應繼分之二分之一，民法第一千一百八十七條
        、第一千二百二十三條第一款定有明文。本件被繼承人張劉爾之繼承人為兩
        造共九人，即原告等之應繼分各為九分之一，依上揭規定特留分為應繼分九
        分之一之二分之一，即十八分之一，被告等違反上揭特留分之規定辦畢繼承
        登記為各人七分之一，顯已侵害原告等繼承權之特留分權利，為此原告等以
        本書狀向被告表示扣減，被告等自應將原告等之特留分返還原告等，是原告
        等提起本件確認之訴，自有即受確認判決之法律上利益。
    ２、查原告等對於附表所示兩筆土地之特留分各人為十八分之一，被告等就附表
        所示兩筆土地均已辦畢繼承登記各人應有部分七分之一，而原告之特留分各
        人為十八分之一，被告等之應有部分各人七分之一，則被告等各人應將其應
        有部分七分之一之其中一二六分之一辦理所有權移轉登記與原告壬○○，併
        將各人之應有部分七分之一之其中一一六分之一辦理所有權移轉登記與原告
        辛○○。
  （三）對被告抗辯之補充陳述：
    １、查兩造之被繼承人張劉爾因賢功能不全，前後三次在財團法人振興復健醫學
        中心住院治療，最後一次係於八十六年五月二十三日在上開醫院門診與住院
        治療，嗣因腎衰竭自八十七年七月二十二日在加護病房，接受規則血液透析
        治療，于八十七年七月二十九日因心衰竭休克治療終止，經上開醫院審定為
        腎臟殘廢，已無好轉可能，此有上開醫院出具之農民健康保險殘廢診斷書可
        證，則兩造被繼承人張劉爾既已罹患重症，在加護病患住院治療，不可能於
        八十七年七月二十二日腎衰竭後，同年月二十九日心衰竭休克前一日之同年
        月二十八日立具遺囑，由其口述遺囑意旨，使訴外人李富湧律師代筆，應可
        斷言，被告提出之遺囑顯屬虛偽。
    ２、又本件被告提出之遺囑係載八十七年七月二十八日于振興醫院會客室，惟其
        提出之照片二張右下方之拍攝日期卻為八十七年二十七日，為該紙遺囑之前
        一日所拍攝，並非同一日，自不得作為兩造被繼承人立具  本件遺囑之證據
        資料，併予敘明。
    ３、依據財團法人振興復健醫學中心於八十七年七月三十一日出具之張劉爾農民
        健康保險殘廢診斷書記載：「治療經過─因腎功能不全，自八十六年五月二
        十三日在本院門診與住院治療，因腎衰竭，自八十七年七月二十二日開始接
        受規則血液透析治療，仍在加護病房住院中」。「治療終止審定殘廢日期─
        八十七年七月二十九日」「殘廢近因─心衰竭休克」，有該診斷書影本附卷
        可證。
    ４、又據財團法人振興復健醫學中心覆函載：「說明二─張劉爾於八十七年八月
        一日病逝於本院加護病房，本次於八十七年六月三十日經由急診轉入一般急
        性病房、住院，直到八十七年七月二十八日因心臟痳痺而轉入加護病房，直
        到八十七年七月二十八日後因病情突然惡化，陷入昏迷狀況，才開始使用呼
        吸補助器及鼻胃管進食」等情，亦有該覆函附卷可證。
    ５、綜上振興復健醫學中心之診斷書及覆函所示，本件被繼承人張劉爾自八十七
        年七月二十二日開始接受規則血液透析治療，仍在加護病房住院中直到八十
        七年七月二十八日因心臟痳痺在加護病房。八十七年七月二十八日後因病情
        突然惡化，陷入昏迷狀況，不可能於八十七年七月二十八日於該醫學中心之
        會客室立本件遺囑，由此可證，本件遺囑係偽造的，應屬無效。八十七年七
        月二十八日張劉爾既因病情突然惡化，而因心臟痳痺轉入加護病房，陷入昏
        迷狀況；惟證人李富湧竟證稱：「八十七年七月二十八日上午在振興醫院會
        客室立遺囑人是坐輪椅，立遺囑人可以講話，意識很清楚，整個遺囑內容都
        是立遺囑人口述，所記載下來，當天我為了慎重，有請當事人照相、錄影、
        錄音」「（問：這二張照片是否當天照的？）是的，確實八十七年七月二十
        八日所照」「（問：立遺囑當天有何家屬在場？）立遺囑人的女兒有在場，
        大約有二、三位」「（問：當時何人推立遺囑人出來？醫生或護士有無在場
        ？）應該由他女兒推出來，醫生沒有在場照顧，護士沒有一位到場，當時立
        遺囑人精神狀況很好」「（問：當時立遺囑人有無插管？）有，但他還可以
        講話」等語，顯係虛偽不實；證人林二證稱：「（問：張劉爾你是否認識？
        ）他女婿紀長壽找我去做見證，那時我第一次見到他，是去年的事情，當時
        作證有我、李富湧、羅達章、紀長壽及老太太的女兒三位，當天是紀長壽找
        我及李律師、羅達章前往醫院，在醫院會客室作遺囑，當時老太太是被人用
        輪椅推到會客室，至於何人推他到會客室，我記不清楚，當時有護士小姐陪
        同推他過來，之後護士小姐就離開，立遺囑過程都是由老太太口述，由李律
        師紀錄下來，當時有錄音、錄影及照相」「（問：提示遺囑及照片，這是否
        當天所照？）是的，沒有錯」「（問：當時張劉爾的精神狀況如何？立遺囑
        的時間是何時？）精神狀況很好，立遺囑的時間是上午十時左右」等語，亦
        係虛偽不實；證人羅達章證稱：「（問：張劉爾你否認識？我是在振興醫院
        作見證時，才認識他，時間是在八十七年七月二十八日作見證，當天我記那
        麼清楚，是因他講話印象很深刻，紀長壽找我去做見證，我們一起坐車到醫
        院作見證，當場有我及李律師、林二及老太太的三位女兒，及紀長壽在場」
        「（問：提示照片及遺囑，是否當天所立的？）是的」「（問：當天張劉爾
        如何來到會客室？）是被人用輪椅推出來，是在普通病房被推出，是上午十
        時左右」等語，亦係虛偽不實；均無可採。
    ６、至於張劉爾於八十七年七月二十八日已因心臟痳痺，陷入昏迷狀況，則被告
        等提出之張劉爾之錄音內容及錄影，不可能係張劉爾於八十七年七月二十八
        日所立之遺囑，亦不能作為本件遺囑之證據，併予敘明。
    ７、據上說明，本件被告提出之張劉爾之八十七年七月二十八日之遺囑，係偽造
        的，應屬無效，被告等以偽造而無效之遺囑辦理系爭土地之繼承登記為，被
        告等共有應有部分各七分之一，應予塗銷。
  三、證據：提出土地登記謄本二件、繼承系統表一件、戶籍謄本影本十二份、本院
            民事判決影本二件、本院及臺灣高等法院臺南分院刑事判決影本各一件
            、農民健康保險殘廢診斷書影本一件等為證。
乙、被告甲○○○方面：
  一、聲明：求為判決原告之訴駁回。
  二、陳述：
  （一）先位之訴部分：
    １、兩造之被繼承人張劉爾所立之遺囑，及遺囑末頁之指印，均係真正，此有遺
        囑見證人李富湧、林二、羅達章三人可證。
    ２、依八十九年二月二日新修正施行之土地法，關於農地移轉之承受人，並不以
        有自耕能力者為限，故依現行有效之土地法，被告實有權繼承系爭土地，而
        修正前之舊土地法，關於私有農地之繼承，亦未明文限制須有自耕能力者，
        方能繼承，僅於舊土地法第三十條之一第一項規定：「農地繼承人部分不能
        自耕者，於遺產分割時，應將農地分歸能自耕者繼承之。其不能按應繼分分
        割，依協議補償之。」由該條文之文義觀之，並非限制不能自耕者，不得繼
        承農地，而係限制農地繼承人部分不能自耕者，於遺產分割時，應將農地分
        歸能自耕者繼承之。是知繼承人不論有無自耕能力，均得繼承農地，僅於遺
        產分割時，若仍不能自耕，始有應將農地分歸能自耕者繼承之，及協議補償
        之問題。
    ３、次查，本件遺產即系爭農地係於八十九年四月二十八日始辦妥被告等七人之
        分別共有繼承登記，亦即於上揭日期始為遺產分割，是時，舊土地法既已失
        效，而新施行之土地法，就農地之繼承亦無如舊土地法第三十條之一規定之
        限制，亦即土地法第三十條之一業已刪除，故被告所為之分別共有登記，自
        屬合法。
  （二）備位之訴部分：對於原告主張係本案之繼承人為兩造共九人，故原告之特留
        分為十八分之一之事實不爭執。
  三、證據：提出遺囑影本一件、相片二幀、錄音帶及錄影帶各一捲，並聲請訊問證
            人李富湧、林二、羅達章。
丙、被告丙○○、戊○○、己○○、庚○○、乙○○、丁○○均未於言詞辯論期日到
    場，亦未提出書狀作何聲明或陳述。
丁、本院依職權向財團法人振興復健醫學中心函詢關於兩造之繼承人張劉爾於住院期
    間之意識狀態及是否曾於八十七年七月二十八日在該院會客室會客。
    理    由
甲、本件被告丙○○、戊○○、己○○、庚○○、乙○○、丁○○均經合法通知，未
    於言詞辯論期日到場，皆核無民事訴訟法第三百八十六條各款所列情形，爰依原
    告之聲請，由其一造辯論而為判決。
乙、先位之訴部分：
  一、原告起訴主張：坐落如附表所示之土地兩筆，原均係張劉爾所有，張劉爾於八
      十七年八月一日死亡，兩造均為其子女，為張劉爾之合法繼承人，依法共同繼
      承張劉爾之遺產即上開兩筆土地為公同共有，惟被告等竟於八十九年四月間，
      共間委任訴外人鄭金安為代理人持張劉爾名義之遺囑，至嘉義縣大林地政事務
      所辦理前開二筆土地之繼承登記，為被告等分別共有應有部分各七分之一，並
      於同年月二十八日辦畢登記，然張劉爾於八十七年七月二十八日（張劉爾去世
      之四日前）在加護病房急救，竟能在該醫院會客室作成代筆遺囑，載明系爭土
      地分成七份，由七個女兒平均繼承云云，顯係偽造的，並非事實，被告等竟依
      據該偽造之張劉爾之遺囑辦理上開二筆土地之繼承登記分別共有各七分之一，
      顯屬侵害原告等之因繼承所取得之財產權益，業已構成共同侵權行為，又若上
      開張劉爾名義之遺囑係真實，被繼承人張劉爾確於八十七年七月二十八日即八
      十七年八月一日去世之四天前，將系爭二筆地遺贈予被告等七人者，然被告等
      七人均已出嫁住於台北市，無自耕能力而不能自耕系爭農地，被繼承人張劉爾
      之遺贈自屬無效，而仍屬於遺產，由兩造繼承為公同共有，再依八十九年二月
      二日前之土地法第三十條之一規定，農地繼承人部分不能自耕者，於遺產分割
      時，應將農分歸能自耕者繼承之，其不能按應繼分割者，依協議補償之。兩造
      分割張劉爾之遺產系爭兩筆農地時，被告等七人既均無自耕能力而不能自耕系
      爭農地，因此不能承受分得系爭土地，祗能按應有部分計算之價值分取現金，
      而系爭兩筆農地全部應分配予有自耕能力之繼承人之原告等二人，則本件被告
      等七人依無效之遺贈為原因所為之分別共有各七分之一之繼承登記，亦失所附
      麗，併侵害原告等之因繼承所取得之權利，為此，法訴請被告等應將上開二筆
      土地於八十九年四月二十八日所為權利範圍被告等各為七分之一之分別共有繼
      承登記，予以塗銷云云。
  二、被告甲○○○則以：兩造之被繼承人張劉爾所立之遺囑，及遺囑末頁之指印，
      均係真正，依八十九年二月二日新修正施行之土地法，關於農地移轉之承受人
      ，並不以有自耕能力者為限，故依現行有效之土地法，被告實有權繼承系爭土
      地，而修正前之舊土地法，關於私有農地之繼承，亦未明文限制須有自耕能力
      者，方能繼承，且依舊土地法第三十條之一第一項規定之文義觀之，並非限制
      不能自耕者，不得繼承農地，而係限制農地繼承人部分不能自耕者，於遺產分
      割時，應將農地分歸能自耕者繼承之，因此，繼承人不論有無自耕能力，均得
      繼承農地，僅於遺產分割時，若仍不能自耕，始有應將農地分歸能自耕者繼承
      之，及協議補償之問題，又本件遺產即系爭農地係於八十九年四月二十八日始
      辦妥被告等七人之分別共有繼承登記，亦即於上揭日期始為遺產分割，是時，
      舊土地法既已失效，而新施行之土地法，就農地之繼承亦無如舊土地法第三十
      條之一規定之限制，亦即土地法第三十條之一業已刪除，故被告所為之分別共
      有登記，自屬合法等語，資以抗辯。
  三、原告主張坐落如附表所示之系爭土地，原係兩造之母張劉爾所有，張劉爾於八
      十七年八月一日死亡，兩造均為其子女，為張劉爾之合法繼承人，被告等於八
      十九年四月間，委們訴外人鄭金安為代理人，持張劉爾名義之遺囑，至嘉義縣
      大林地政事務所辦理系爭土地之繼承登記，為被告等分別共有應有部分各七分
      之一之事實，業據原告提出之土地登記謄本二件、繼承系統表一件及戶籍謄本
      影本十二件等為證，且為到場之被告甲○○○所不爭執，信屬真實。是本件所
      須審究者，厥為：（一）被告所持以辦理登記之張劉爾遺囑是否真正？（二）
      若是，該遺囑是否因違反土地法之強制規定而無效？經查：
  （一）被告所持以登記之遺囑確係兩造之被繼承人張劉爾於八十七年七月二十八日
        口述後由李富湧代筆所立之遺囑，而遺囑末頁之指印亦係張劉爾所捺印之事
        實，業據證人即遺囑見證人李富湧、林二、羅達章三人到庭證述明確，並本
        院當庭勘驗錄音帶結果屬實，且原告亦自承錄音帶中老太太的聲音是他母親
        的聲音等語（以上見本院八十九年八月八日言詞辯論筆錄），另參諸財團法
        人振興復健醫學中心八十九年八月十五日（八九）振醫字第一二三二號函：
        「張劉爾君於八十七年八月一日病逝於本院加護病房，本次於八十七年六月
        三十日經由急診轉入一般急性病房住院，直到八十七年七月二十八日因心臟
        麻痺而轉入加護病房。住院時其神志清醒，未使用氣管插管及鼻胃管進食，
        直到八十七年七月二十八日後因病情突然惡化，陷入昏迷狀況，才開始使用
        呼吸補助器及鼻管進食。八十七年七月二十八日前患者神志保持清醒，但十
        分虛弱，且尿少，飲食狀況並不理想。八十七年七月二十八日家屬有至本院
        會客室會客，但不知有否有拍照、錄影、錄音存證」等情，堪認被告抗辯遺
        囑為真正，應屬可信。
  （二）依八十九年二月二日新修正施行之土地法，關於農地移轉之承受人，並不以
        有自耕能力者為限，故依現行有效之土地法，被告實有權繼承系爭土地，而
        修正前之舊土地法，關於私有農地之繼承，亦未明文限制須有自耕能力者，
        方能繼承，僅於舊土地法第三十條之一第一項規定：「農地繼承人部分不能
        自耕者，於遺產分割時，應將農地分歸能自耕者繼承之。其不能按應繼分分
        割，依協議補償之。」由該條文之文義觀之，並非限制不能自耕者，不得繼
        承農地，而係限制農地繼承人部分不能自耕者，於遺產分割時，應將農地分
        歸能自耕者繼承之。是知繼承人不論有無自耕能力，均得繼承農地，僅於遺
        產分割時，若仍不能自耕，始有應將農地分歸能自耕者繼承之，及協議補償
        之問題。
  （三）綜上，本件遺產即系爭農地係於八十九年四月二十八日始辦妥被告等七人之
        分別共有繼承登記，亦即於上揭日期始為遺產分割，是時，舊土地法既已失
        效，而新施行之土地法，就農地之繼承亦無如舊土地法第三十條之一規定之
        限制，亦即土地法第三十條之一業已刪除，故被告所為之分別共有登記，自
        屬合法。因此，原告訴請被告等將前開分別共有之繼承登記辦理塗銷，為無
        理由，應予駁回。
丙、備位之訴部分：
  一、原告主張：如附表所示兩筆土地於被繼承人張劉爾去世後，應由本件兩造共同
      繼承，已如上述。惟被告等已於本年四月二十八日持被繼承人張劉爾之遺囑辦
      畢繼承登記為被告等七人各有應有部分七分之一，依法原告之特留分為十八分
      之一，被告等違反上揭特留分之規定辦畢繼承登記為各人七分之一，顯已侵害
      原告等繼承權之特留分權利，為此原告等以本書狀向被告表示扣減，被告等自
      應將原告等之特留分返還原告等，是原告等提起本件確認之訴，自有即受確認
      判決之法律上利益，並訴請被告等各人應將其應有部分七分之一之其中一二六
      分之一辦理所有權移轉登記與原告壬○○，併將各人之應有部分七分之一之其
      中一一六分之一辦理所有權移轉登記與原告辛○○等語。被告甲○○○則對於
      原告主張對系爭土地有特留分十八分之一存在之事實不爭執。
  二、按應得特留分之人，如因被繼承人所為之遺贈，致其應得之數不足者，得按其
      不足之數由遺贈財產扣減之。受遺贈人有數人時，應按其所得遺贈價額比例扣
      減。民法第一千二百二十五條定有明文。查原告主張等對於附表所示兩筆土地
      之特留分各人為十八分之一，被告等就附表所示兩筆土地均已辦畢繼承登記各
      人應有部分七分之一，顯已侵害原告等繼承權之特留分權利，是原告等提起本
      件確認之訴，自有即受確認判決之法律上利益。又依民法第一千二百二十三條
      第一款之規定，原告之特留分應各為十八分之一，故原告依民法第一千二百二
      十五條之規定，訴請被告等應將其等就如附表所示之土地二筆各應有部分中之
      一二六分之一辦理所有權移轉登記與原告壬○○，併各將一二六分之一辦理所
      有權移轉登記與原告辛○○，為有理由，應予准許。
丁、據上論結，原告之訴為一部有理由，一部無理由，依民事訴訟法第三百八十五條
    第一項前段、第七十九條但書、第八十五條第一項前段，判決如主文。
中      華      民      國    八十九    年      九      月    二十二    日
~B臺灣嘉義地方法院民事第二庭
~B    法  官  楊力進
右為正本係照原本作成
如對本判決上訴須於判決送達後廿日內向本院提出上訴狀
中      華      民      國    八十九    年      九      月    二十二    日
~B    書記官  賴琪玲
~F0
~T40
┌─────────────────────────────────────────────────────────────┐
│附表：                                                                                            八十九年度家訴字第八號  │
├─┬───────────────────────────┬─┬────────────┬────────────┬───┤
│編│        土          地          坐          落        │地│    面            積    │                        │      │
│  ├───┬────┬────┬────┬────────┤  ├──┬──┬──────┤  權    利    範    圍  │備  考│
│號│縣  市│鄉鎮市區○   段   ○ ○  段 │  地        號  │目│公頃│公畝│  平方公尺  │                        │      │
├─┼───┼────┼────┼────┼────────┼─┼──┼──┼──────┼────────────┼───┤
│１│嘉義縣│民雄鄉  │  陳厝  │        │  一五九        │旱│  一│二六│  一七      │被告等應有部分各七分之一│      │
├─┼───┼────┼────┼────┼────────┼─┼──┼──┼──────┼────────────┼───┤
│２│同  右│同  右  │  同右  │        │  一五九之六    │旱│    │  一│  九八      │同                    右│      │
└─┴───┴────┴────┴────┴────────┴─┴──┴──┴──────┴────────────┴───┘


司法院資訊處製作；財團法人民間司法改革基金會備份。
